臺灣澎湖地方法院民事判決　　　　　　　 100年度訴字第14號
原　　　告　合作金庫商業銀行股份有限公司
法定代理人　劉燈城
訴訟代理人　馬陳棠律師
被　　　告　莊雅瑄
被　　　告　涂藝榕
上列當事人間請求塗銷抵押權登記事件，本院於民國100年4月12
日言詞辯論終結，判決如下：
    主  文
確認被告等間就坐落澎湖縣馬公市○○段一七三之十五地號應有
部分十二分之一土地，及其上建號三五九六號建物（即門牌號碼
：澎湖縣馬公市○○路八六之二號房屋）所有權全部（含共有之
三六0八建號）、同上段二0四二之三地號應有部分三分之二土地
，及其上建號三一二二號建物（即門牌號碼：澎湖縣馬公市○○
路六七號房屋）應有部分三分之二，所設定最高限額抵押權之抵
押債權均不存在。
被告等就上開土地及建物所設定之最高限額抵押權登記（即澎湖
地政事務所98年11月20日字號：澎普字第050950號）應予塗銷。
訴訟費用由被告負擔。
      事實及理由
一、本件被告等均經合法通知，未於言詞辯論期日到場，核無民
    事訴訟法第386條各款所列情形，爰依原告之聲請，由其一
    造辯論而為判決。
二、原告主張：(一)、訴外人勵合實業股份有限公司（下稱勵合公
    司）於民國（下同）98年7月23日邀同其公司之董事即訴外
    人廖惟熙為連帶保證人，向原告借款新台幣（下同）400萬
    元，詎自98年9月30日起即未依約繳利息，尚欠原告399萬元
    之本金未還，且上開借款依約已視為全部到期，原告乃於同
    年11月間提起民事訴訟，請求訴外人勵合公司及連帶保證人
    廖惟熙清償借款，此業經臺灣臺北地方法院98年度審訴字第
    6341號判決原告勝訴確定在案。(二)、詎料訴外人廖惟熙竟於
    98年10月15日將其所有坐落澎湖縣馬公市○○段173之15地
    號應有部分1/12土地，及其上建號3596號建物（即門牌號碼
    ：澎湖縣馬公市○○路86之2號房屋）所有權全部（含共有
    之3608建號）、同上段2042之3地號應有部分2/3土地，及其
    上建號3122號建物（即門牌號碼：澎湖縣馬公市○○路67號
    房屋）應有部分2/3，均無償贈與予被告莊雅瑄，再由被告
    莊雅瑄於98年11月20日設定800萬元之最高限額抵押權予被
    告涂藝榕。上開訴外人廖惟熙就上述不動產之贈與予被告莊
    雅瑄之所有權移轉登記，固已由鈞院99年度訴字第7號確定
    判決予以塗銷回復為廖惟熙所有，然被告莊雅瑄前所設定登
    記予被告涂藝榕之最高限額抵押權，因被告涂藝榕已向鈞院
    民事執行處呈報其「抵押債權」800萬元悉未受償，以致執
    行法院於100年2月14日以澎院通99司執平字第2919號函知普
    通債權人之原告顯無拍賣實益。(三)、綜上以觀，系爭借款之
    主債務人即勵合公司自98年9月30日起拒繳利息，為連帶保
    證人之該公司董事訴外人廖惟熙隨即於半個月後之同年10月
    15日將其上述不動產贈與過戶予被告莊雅瑄，再由被告莊雅
    瑄於月餘後之98年11月20日設定800萬元最高限額抵押權予
    被告涂藝榕，彼等之時間點過於巧合緊湊，顯有蹊蹺；尤有
    甚者，被告涂藝榕於地政事務所登記之最高限抵押權800萬
    元復無利息之約定，亦不合情理，足見彼等係通謀虛偽意思
    表示，揆諸民法第87條第1項即屬無效，爰請准為如主文所
    示之判決。(四)、退而言之，縱認被告間之設定最高限額抵押
    權，尚非屬通謀虛偽意思表示，然畢竟有損於原告之權利，
    核屬民法第244條之詐害行為，原告仍得訴請撤銷之；又法
    律行為經撤銷者，視為自始無效，民法第114條定有明文，
    訴外人廖惟熙將上述不動產贈與予被告莊雅瑄之行為，既經
    鈞院99年度訴字第7號確定判決予以撤銷並塗銷登記，當初
    之贈與，即應視為自始無效，且對任何人均屬自始無效，從
    而贈與後所設定之抵押權，即失附麗。如鈞院認先位之訴為
    無理由，則請准為如備位聲明之判決【(1)、被告等間就坐落
    澎湖縣馬公市○○段一七三之十五地號應有部分十二分之一
    土地，及其上建號三五九六號建物（即門牌號碼：澎湖縣馬
    公市○○路八六之二號房屋）所有權全部（含共有之三六0
    八建號）、同上段二0四二之三地號應有部分三分之二土地
    ，及其上建號三一二二號建物（即門牌號碼：澎湖縣馬公市
    ○○路六七號房屋）應有部分三分之二，所設定最高限額抵
    押權之抵押債權應予撤銷。(2)被告等就上開土地及建物所設
    定之最高限額抵押權登記（即澎湖地政事務所98年11月20日
    字號：澎普字第050950號）應予塗銷】。
三、按確認法律關係之訴，非原告有即受確認判決之法律上利益
    者，不得提起之，民事訴訟法第247條第1項前段定有明文。
    所謂即受確認判決之法律上利益，係指法律關係之存否不明
    確，原告主觀上認其在法律上之地位有不安之狀態存在，且
    此種不安之狀態，能以確認判決將之除去者而言，若縱經法
    院判決確認，亦不能除去其不安之狀態者，即難認有受確認
    判決之法律上利益（最高法院52年台上字第1240號判例參照
    ）。本件原告主張：其對訴外人勵合公司有借款債權存在，
    而訴外人廖惟熙為該借款之連帶保證人，詎料訴外人廖惟熙
    於訴外人勵合公司無法清償前開債務後，竟將其所有如主文
    所示之土地及建物，無償贈與予被告莊雅瑄，嗣再由被告莊
    雅瑄設定800萬元之最高限額抵押權予被告涂藝榕，而被告
    等2人間事實上應無債權債務關係存在，前開抵押權之設定
    ，已影響原告前開債權之求償，而認被告2人間設定系爭抵
    押權所擔保之債權不存在，其等係虛偽設定系爭抵押權，依
    法應屬無效等語。堪認被告間就系爭抵押權之設定是否屬於
    通謀虛偽意思表示不明確，致原告在私法上之地位有受侵害
    之不安狀態存在，且此不安狀態得以確認判決除去之，故原
    告提起先位之訴請求確認系爭抵押權之抵押債權不存在，即
    有受確認判決之法律上利益，合乎前揭規定，先予敘明。
四、原告主張之上揭事實，業據其提出勵合公司變更登記表、借
    款契約、授信約定書等影本、臺灣臺北地方法院98年度審訴
    字第6341號民事判決及確定證明書影本各乙件、土地及建物
    登記謄本影本各2件、異動索引影本4件、本院99年度訴字第
    7號民事判決及確定證明書影本各乙件、本院民事執行處100
    年2月14日澎院通99司執平字第2919號函影本乙件為證，並
    經調閱本院99年度訴字第7號卷宗查明屬實。被告等均經合
    法通知，無正當理由，未於言詞辯論期日到場，亦未提出準
    備書狀作何聲明或陳述，堪認原告上開事實之主張屬實。
五、按表意人與相對人通謀而為虛偽意思表示者，其意思表示無
    效，民法第87條第1項前段定有明文。所謂通謀虛偽表示，
    係指表意人與相對人相互明知為非真意之表示而言，故表意
    人之相對人如明知表意人非真意，且就表意人非真意之表示
    相與為非真意之合意，即足當之（最高法院51年台上字第21
    5號判例參照）。從而，原告依據上開規定，訴請確認被告
    等間就如主文所示之土地及建物上所設定之最高限額抵押權
    其抵押債權不存在，並請求被告等應將該最高限額抵押權之
    設定塗銷，核屬有據，應予准許。原告先位之訴既經准許，
    無須審酌其備位之訴是否有理由，併予敘明。
六、據上論結，原告之訴為有理由，依民事訴訟法第385條第1項
    前段、第78條、第85條第1項前段，判決如主文。
中      華      民    國  100   年   4    月   2 6  日
                            民事庭   法官   何志通
以上正本係照原本作成。
如對本判決上訴，須於判決送達後二十日之不變期間內，向本院
提出上訴狀。
如委任律師提起上訴者，應一併繳納上訴審裁判費。
中      華      民    國  100   年   4    月   2 6  日
                                     書記官   薛流芳